Bergbau-Archiv Bochum (Archivtektonik)
Deutsches Bergbau-Museum Bochum, Montanhistorisches Dokumentationszentrum
- Bergbau-Archiv Bochum (Archivtektonik), Bergbau-Archiv Bochum Am Bergbaumuseum 28, 44791 Bochum; montan.dok@bergbaumuseum.de Link zum Bergbau-Archiv Bochum
  - Unternehmen des Steinkohlebergbaus
    - Dortmunder Bergbau AG, Dortmund, 1743 - 1975; BBA 47; Gelsenkirchener Bergwerks-AG: Erwerb von Schachtanlagen im Dortmunder Raum / Unterlagen von Vorbesitzern: Schachtanlagen Ver. Stein / Fürst Hardenberg 1875-1975 (2) Westfälischer Grubenverein mit den Schachtanlagen Germania / Hansa / Zoller
      An die Stelle der Mengeder Bergwerks-AG war 1896 die Gewerkschaft Mengeder Steinkohlengruben getreten, unter der 1899 die Tagesanlagen fertiggestellt und eine umfangreiche Förderung aufgenommen wurde.
      Im Jahr 1899 kam die Zeche Adolf von Hansemann an die 1872 gegründete Union AG für Bergbau, Eisen- und Stahlindustrie in Dortmund, die die Gewerkschaft Mengeder Steinkohlengruben auflöste.
      Am 1. Juli 1910 wurde die Union AG mit der 1901 gegründeten Deutsch-Lux vereinigt. Die Zeche Adolf von Hansemann ging in den Besitz von Deutsch-Lux über. 1926 brachte diese u. a. die Schachtanlage Adolf von Hansemann in die neu gegründete VSt ein, die der Gruppe Dortmund der Abteilung Bergbau zugewiesen wurde. Bei der Gründung der GBAG 1933 verblieb sie in dieser Gruppe.
      Die neue GBAG setzte die von der Abteilung Bergbau der VSt begonnene Erneuerung und Weiterentwicklung der Betriebsanlagen planmäßig fort. In der Gruppe wurde am 1. August 1934 mit dem Bau der Großschachtanlage Gustav Knepper im Feld von Adolf von Hansemann begonnen. Die neue Schachtanlage übernahm im Februar 1938 die Förderung aus dem Feld; gleichzeitig wurde die alte Schachtanlage Adolf von Hansemann 1/2/3 stillgelegt, die nur noch als Außenschachtanlage des Feldes diente.
      1953 kam die Zeche Adolf von Hansemann mit der Schachtanlage Gustav Knepper in den Besitz der Hansa Bergbau AG. 1963 wurden die Tagesanlagen von Adolf von Hansemann 1-3 stillgelegt und zwei Jahre später ein Verbund mit der Zeche Hansa hergestellt, der bis zu völligen Stilllegung Adolf von Hansemanns am 30. Juni 1967 bestehen blieb.
      Schachtanlage Tremonia
      Die Zeche Tremonia geht ursprünglich auf zwei selbstständige Schachtanlagen zurück, die Zeche Friedrich Wilhelm und die Zeche Tremonia. Im Feld der Zeche Friedrich Wilhelm wurde schon vor 1815 Stollenbau vom Tal der Emscher her betrieben. Der eigentliche Tiefbau wurde aber erst 1869 mit dem Abteufen des Schachtes Wilhelm eröffnet. Dieser stand bis zu seinem Absaufen 1902 in Förderung. Am 19. August 1903 wurde der Betrieb völlig stillgelegt.
      Nachfolgerin der Gewerkschaft Friedrich war die 1896 gegründete Gewerkschaft Vorwärts, die 1903 in den Besitz der Aktiengesellschaft für Montanindustrie überging. Diese verkaufte die Zeche 1918 an die Deutsch-Lux. Das Feld der Zeche Wilhelm wurde der Zeche Tremonia zugeteilt. Im Feld Tremonia hatte schon vor 1800 die Gewerkschaft Teichenmühlenbaum Stollenbau betrieben. Um 1800 erlosch der Betrieb und wurde 1856 durch die zwei Jahre zuvor gegründete Tremonia Bergbau-AG wieder aufgenommen.
      Nachdem sie die Kuxe der Gewerkschaft Teichenmühlenbaum aufgekauft hatte, teufte sie Schacht 1 ab, der 1861 die Förderung aufnahm. Nach der Auflösung der Tremonia Bergbau-AG und der Gründung der Gewerkschaft Tremonia 1865 wurde 1872 mit dem Abteufen eines Wetterschachtes begonnen, der aber schon 1891 wieder verfüllt wurde. 1891 kam als Ersatz für den nicht betriebssicheren ersten Schacht Schacht 2 in Förderung. Schacht 1 diente seither als Wetterschacht.
      1910 wurde das Vermögen der Gewerkschaft Tremonia an die Deutsch-Lux verkauft, die 1915 noch einen Teil des schon 1895 von der Gewerkschaft Tremonia angepachteten Feldes Westphalia mit der Schachtanlage Westphalia 1/2 erwarb. 1860 hatten die Schächte Westphalia 1 und Westphalia 2 die Förderung aufgenommen. Zu den drei in Betrieb befindlichen Schächten Tremonia 1, Tremonia 2 sowie Westphalia 2, Westphalia 1 war verfüllt worden, kam 1926 noch der Wetterschacht Schönau im südlichen Feld.
      Bei der Gründung der VSt 1926 brachte die Deutsch-Lux acht in Betrieb befindliche Zechen, darunter auch Tremonia, in die Gesellschaft ein. Tremonia wurde, wie Adolf von Hansemann, der Gruppe Dortmund der Abteilung Bergbau zugeordnet. Am 6. Mai 1931 wurde das Bergwerk Tremonia stillgelegt, die Anlage verblieb aber in förderfähigem Zustand. 1933 ging sie in den Besitz der GBAG über, die Tremonia 1941 an die Versuchsgrubengesellschaft mbH verpachtete. Diese nahm die Schachtanlage 1944 in Betrieb, musste sie aber 1945 nach dem Absaufen des Grubengebäudes erneut sümpfen. Am 31. März 1947 wurde der Betrieb wieder aufgenommen.
      Nachdem die Versuchsgrube Tremonia 1953 in den Besitz der Dortmunder Bergbau AG übergegangen war, errichtete man 1960 ein neues Fördergerüst. 1986 wurde eine neue Explosionsstrecke von 250 m Länge in Betrieb genommen.
      Der Aktenbestand wurde 1976 von der GBAG in Essen übernommen, in deren Werksarchiv er als Teilbestand Dortmunder Bergbau AG geführt worden war. Aufgrund seiner eigenständigen Provenienz wird er im Bergbau-Archiv Bochum als selbstständiger Bestand geführt.
      Da er, wie alle vom ehemaligen Archiv der GBAG in Essen verwalteten Akten, nach dem Pertinenzprinzip geordnet war, musste versucht werden, eine völlig neue Ordnung herzustellen und die ehemaligen Teilprovenienzen zu ermitteln.
      Dem Bestand sind seit 2014 wenige kleine Einzelzugänge aus der Provenienz des Unternehmens zugeordnet worden. Zudem sind einzelne Fotografien aus den Akten oder den bestehenden Fotokonvoluten eigens verzeichnet worden.
      Schachtanlagen Zollern-Germania, Dortmund (Bestand 5)
      Schachtanlage Minister Stein, Dortmund-Eving (Bestand 43)
      Schachtanlage Erin, Castrop-Rauxel (Bestand 63)
      Versuchsgrube Tremonia, Dortmund (Bestand 90)
      Werner Haack, Dortmund - Bergassessor a. D., Bergwerksdirektor (Bestand 183)
      Gerhard Gebhardt: Ruhrbergbau. Geschichte, Aufbau und Verflechtung seiner Gesellschaften und Organisationen, Essen 1957.
      Hydrogrube
      Hydrobergbau
      Born, Ludwig von
      Mulvany, William Thomas
      Arndt, Gustav
      August-Thyssen-Hütte
      Bergbau-Aktiengesellschaft Lothringen
      Berliner Handels-Gesellschaft
      Bohrgesellschaft Westhausen
      Deutsch-Luxemburgische Bergwerks- und Hütten-Aktiengesellschaft
      Disconto-Gesellschaft
      Dortmunder Bergbau- und Hüttengesellschaft
      Erin-Bergbau-Aktiengesellschaft <Castrop-Rauxel>
      Funke & Elbers
      Gewerkschaft Mengeder Steinkohlengruben
      Gewerkschaft Teichmühlenbaum
      Gewerkschaft Vorwärts
      Hansa-Bergbau-Aktiengesellschaft (Dortmund)
      Kokerei Hansa <Dortmund>
      Kokerei Minister Stein
      Kokerei Tremonia
      Mengeder Bergbau-Aktiengesellschaft
      Preußische Bergwerks- und Hütten-Aktiengesellschaft: (gegr. 1866)
      Tremonia Bergbau-Aktiengesellschaft
      Union, Actiengesellschaft für Bergbau, Eisen- und Stahl-Industrie (Dortmund)
      Versuchsgrube Tremonia <Dortmund>
      Versuchsgrubengesellschaft <Dortmund>
      Westfälischer Grubenverein
      Zeche Adolf von Hansemann <Steinkohlenbergwerk, Dortmund>
      Zeche Fürst Hardenberg <Steinkohlenbergwerk, Dortmund>
      Zeche Germania <Steinkohlebergwerk, Dortmund>
      Zeche Glückauf Tiefbau
      Zeche Hansa-Westhausen <Steinkohlenbergwerk, Dortmund>
      Zeche Kaiser Friedrich (Steinkohlenbergwerk, Dortmund)
      Zeche Minister Stein <Steinkohlenbergwerk, Dortmund>
      Zeche Teutoburgia
      Zeche Tremonia (Steinkohlenbergwerk, Dortmund)
      Zeche Ver. Stein und Hardenberg <Steinkohlenbergwerk, Dortmund>
      Zeche Ver. Wiendahlsbank
      Zeche Westhausen <Steinkohlenbergwerk, Dortmund>
      Zeche Wittwe u. Barop
      Zeche Zollern <Dortmund>
      Zeche Zollern-Germania
      Zeche Hansa <Steinkohlenbergwerk, Dortmund>
      Zeche Erin <Steinkohlenbergwerk, Castrop-Rauxel>
      Zollern Steinkohlenbergbau-Aktiengesellschaft
    - Schachtanlage Sachsen, Hamm-Heessen, 1910 - 1977; BBA 54; Grubenbetrieb: Zechenbuch 1930-1976 (66) Planung 1936-1976 (86) Wissenschaftliche Arbeiten / Gutachten (84) Tagesbetrieb: Berichte / Genehmigungen 1910-1972 (55) Seilfahrt 1912-1972 (36) Prospektsammlung (51) Kokereiwesen 1925-1926, 1945-1972 (10) Verwaltung / Organisation 1912-1977 (42) Neuanlagen 1913-1918, 1945-1976 (14) Selbstkosten / Statistik 1944-1974 (54) Belegschaftsfragen 1926-1976 (87) Karten / Pläne / Risse; 25,6 m
      Im ersten Jahrzehnt des 20. Jahrhunderts mutete die Mansfeldsche Kupferschiefer bauende Gewerkschaft, Eisleben, im Raum Heessen (Westfalen) 14 Steinkohlenfelder. 1912 wurde mit dem Abteufen der Schächte 1 und 2 begonnen und 1913 eine Teufe von 750 m erreicht. Die 1914 gegründete Gewerkschaft erhielt ihren Namen nach der Provinz, in der die Gesellschaft ihren Sitz hatte.
      Zu ihr gehörte schon die in (Bochum-) Langendreer liegende Zeche Mansfeld, doch reichten deren Kohlelieferungen für den Bedarf der Mansfeldschen Hüttenwerke nicht mehr aus. Hinzu kam der beachtliche Frachtvorsprung bei Kohle- und Kokslieferungen von Hamm nach Mitteldeutschland gegenüber den Zechen im westlichen Ruhrgebiet.
      Zwar wurde die Kohleförderung auf Sachsen 1914 aufgenommen, doch stagnierten die erforderlichen Aus- und Vorrichtungsarbeiten im Ersten Weltkrieg. Auch in der Zwischenkriegszeit hatte die Schachtanlage mit großen wirtschaftlichen Schwierigkeiten zu kämpfen. Von 1925 bis 1934 befand sich die Hälfte des Kuxenbesitzes bei der dem Otto-Wolff-Konzern nahe stehenden Continentalen Handelsbank in Amsterdam. In Anbetracht der schwierigen Absatz- und Wirtschaftsverhältnisse 1931/1932 wurde Ende 1932 die Stilllegung der Zeche ernsthaft erwogen.
      Die daraufhin erfolgte 'Konzertierte Aktion' der Belegschaft, der Werksleitung, der Gemeinde- und Kreisverwaltung und anderer Stellen gegen den Stilllegungsbeschluss war ein über den engeren Raum hinausreichender spektakulärer Vorgang, der nicht ohne politische und wirtschaftspolitische Resonanz blieb. Durch eine Entscheidung der Reichsregierung im Frühjahr 1933 wurde der Betrieb fortgeführt, allerdings zunächst unter einem bis zu 10 % reichenden Lohn- und Gehaltsverzicht der Belegschaft (bis 1935). Die Gewerkschaft Sachsen ging 1940 in den Besitz der Reichswerke AG für Erzbergbau und Eisenhütten über.
      Bis 1943 nahm die Förderung rasch zu, doch brach diese Aufwärtsentwicklung durch die Schlagwetterexplosion von 1944 mit 169 Todesopfern, erhebliche Bombenschäden und die Probleme der ersten Nachkriegsjahre ab. Nach dem Krieg wurde die Gewerkschaft in den Besitz der Märkischen Steinkohlengewerkschaft mit Sitz in Heessen überführt. Die Entwicklung der Schachtanlage verlief letztlich auch in den 50er und 60er Jahren nicht geradlinig. 1956 ging der Kuxenbesitz der Märkischen Steinkohlengewerkschaft von der Reichswerke AG für Erzbergbau und Eisenhütten i. L. auf deren Nachfolgegesellschaft, die im Bundesbesitz befindliche Aktiengesellschaft für Berg- und Hüttenbetriebe, Berlin/Salzgitter, über.
      Die Wirtschafts- und Strukturkrisen des Steinkohlenbergbaus 1958 und 1966/1967 sowie ungünstige Betriebsergebnisse und Grubenunglücke führten zu Fördereinschränkungen. 1970 gingen die Schachtanlage und Kokerei in den Besitz der Ruhrkohle AG über. Die Schachtanlage wurde 1976 stillgelegt.
      Parallel zu den Stilllegungsmaßnahmen der Zeche verlief die Abgabe der archivreifen Akten an das Bergbau-Archiv, die 1978 zum Abschluss kam. Die ersten Begehungen in den verschiedenen aktenbildenden und -verwaltenden Abteilungen sowie in der Zentralregistratur ergaben, dass der überwiegende Teil der Akten aus der Zeit nach 1945 stammt. Weitere mündliche Recherchen machten deutlich, dass der überwiegende Teil der Altregistratur der ehemaligen Gewerkschaft Sachsen teils durch Kriegszerstörung des Verwaltungsgebäudes, teils in Unkenntnis der Bedeutung der Akten vernichtet worden war.
      Aus den Akten des Grubenbetriebs, insbesondere aus den Betriebsplänen, ist die technische Entwicklung des Grubenbetriebs gut ablesbar, während die Entwicklung der Tagesanlagen nur lückenhaft überliefert ist. Im Bestand befindet sich eine umfangreiche technische Prospektsammlung.
      Schachtanlage Mansfeld, Bochum-Langendreer (Bestand 139)
      Gerhard Gebhardt: Ruhrbergbau. Geschichte, Aufbau und Verflechtung seiner Gesellschaften und Organisationen, Essen 1957, S. 410-415.
      Mathias Riedel: Eisen und Kohle für das Dritte Reich. Paul Pleigers Stellung in der NS-Wirtschaft, Göttingen 1973.
      Bergbau AG Westfalen / Bergwerksdirektion Sachsen (Hrsg.): Das war unsere Zeche Sachsen. 1912-1976, o. O. 1976.
      Heinz Weischer: Russenlager. Russische Kriegsgefangene in Heessen (Hamm) 1942-1945, Essen 1992.
    - Gelsenkirchener Bergwerks-AG, Essen, 1850 - 1992; BBA 55; Die GBAG von ihrer Gründung bis zur Bildung der Vereinigte Stahlwerke AG 1926: Gründung / Gesellschaftsorgane: Gründung / Verfassung 1872-1955 (4) Verwaltungsrat / Aufsichtsrat 1873-1929 (22) Generalversammlungen 1874-1926 (23) Geschäftsberichte 1874-1925 (13) Konzernverwaltung / Konzernausbau: Bergwerksdirektion / Vorstand 1875-1926 (75) Gesamtvorstand der GBAG 1907-1921 (19) Interessengemeinschaft GBAG / Deutsch-Lux / Bochumer Verein / Montangruppe Siemens-Rheinelbe-Schuckert-Union 1922-1926 (6) Abteilung Aachener Hütten-Aktien-Verein 1864-1920 (65) Abteilung Düsseldorf (Röhrenwerke Hüsten) 1899-1924 (11) Abteilung Schalker Verein 1889-1926 (3) Deutsch-Luxemburgische Bergwerks- und Hütten AG 1901-1933 (28) Siemens-Rheinelbe-Schuckert-Union 1920-1961 (8) Konzernerweiterung Steinkohle 1873-1933 (16) Konzernerweiterung Erz 1906-1935 (28) Konzernerweiterung Handel 1874-1932 (16) Erster Weltkrieg / Ruhrbesetzung 1873-1926 (18) Die GBAG (Monopol) von 1926 bis 1933: Geschäftsberichte 1925-1933 (8) Hauptversammlungen / Aufsichtsrat 1919-1940 (9) Vorstand 1926-1940 (7) Die Vereinigte Stahlwerke AG von 1926 bis 1933: Gründung 1925-1932 (8) Geschäftsberichte 1926-1931 (6) Jahresberichte der Hauptstelle Statistik 1926-1933 (17) Verwaltungsausschuss / Hüttenausschuss 1926-1944 (3) Die Vereinigte Stahlwerke AG von 1933 bis 1954: Neuordnung 1933 1930-1938 (5) Geschäftsberichte 1933-1947 (34) Liquidation 1947-1957 (9) Abteilung Bergbau der Vereinigte Stahlwerke AG von 1926 bis 1933: Geschäftsberichte 1926-1933 (9) Bergausschuss / Vorstand 1926-1933 (7) Die GBAG von 1933 bis 1953: Neuordnung / Organisation 1933, 1936 (2) Geschäftsberichte 1933-1952 (15) Hauptversammlungen / Aufsichtsrat 1934-1955 (6) Bergausschuss 1926-1953 (32) Militärregierung 1945-1956 (11) Die GBAG von 1953 bis 1968 und die Gelsenberg AG: Neuordnung des Bergbaus (Dr. Hans Korsch / Gesetz 75 / Gesetz 27) 1947-1965 (86) Neuordnung der GBAG / Konzernumwandlung 1933-1970 (72) Konzernverwaltung: Geschäftsberichte 1953-1975 (24) Hauptversammlungen 1955-1974 (24) Aufsichtsrat 1953-1969 (30) Vorstand 1951-1969 (38) Bildung der Ruhrkohle AG: Konstituierung der Gesamtgesellschaft (Dr. Friedrich Funke im Aufsichtsrat) 1967-1969 (10) Siebener-Ausschuss zur Regelung offener Fragen (Vorsitz Dr. Hans Korsch) 1969-1970 (9) Aufsichtsrat / Führungsorgane 1968-1970 (11) Übergeordnete Verwaltung / Führung der GBAG und ihrer Betriebe: Berechtsame 1937-1968 (3) Prozesse / Recht 1904-1969 (16) Bergschäden 1913-1970 (65) Grundbesitz / Grundstücke 1902-1970 (36) Finanzen 1873-1973 (52) Steuern 1875-1968 (17) Organisation / Geschäftsordnungen 1881-1968 (15) Planung 1928-1953 (6) Betriebsentwicklung / Betriebsberichte 1873-1968 (133) Belegschaft 1874-1973 (50) Stilllegungen 1890-1968 (5) Veröffentlichungen / Geschichte 1873-1971, 1991, 1997 (32) Tochtergesellschaften: Bochumer Bergbau AG 1953-1968 (8) Carolinenglück / Graf Moltke Bergbau AG 1953-1968 (2) Gewerkschaft Donar 1944-1964 (4) Dortmunder Bergbau AG 1953-1969 (8) Erin Bergbau AG 1953-1967 (24) Hansa Bergbau AG 1953-1968 (4) Rheinelbe Bergbau AG 1953-1970 (28) Raab Karcher GmbH 1943-1998 (13) Ver. Holzgesellschaften mbH 1927-1969 (36) Gelsenberg Benzin AG 1936-1953 (5) Westdeutsche Haushaltsversorgung (WEHAG) 1926-1969 (10) Wohnungsgesellschaften 1885-1904, 1933-1968 (7) Kokereibetriebe / Gaswirtschaft / Chemie: Allgemeine Gaswirtschaft 1924-1968 (21) Ruhrgas AG 1926-1970 (91) Thyssensche Gas- und Wasserwerke GmbH 1952-1969 (30) Ruhrchemie AG 1928-1958, 1972-1977 (45) Kokerei Alma 1949-1965 (20) Wasserwirtschaft 1876-1968 (70) Stromwirtschaft 1905-1970 (69) Verschiedene Beteiligungen 1918-1970 (41) Mitwirkung der GBAG in Vereinen / Verbänden / Gemeinschaftsorganisationen: Absatzorganisationen 1876-1970 (73) Sozialorganisationen 1856-1974 (9) Bergbauliche Organisationen 1877-1974 (119) Mitwirkung bei Museen / Ausstellungen / Kongressen 1873-1968 (17) Reiseberichte zur Information über andere Bergbaugebiete 1922-1965 (56) Persönlichkeiten 1873-1975 (273) Emil Kirdorf: Wirtschaftliche und politische Korrespondenz / Ansprachen 1873-1941 (25) Dienstjubiläen 1898, 1912-1930 (9) Geburtstage 1922-1938 (14) Besondere Ehrungen / Stiftungen 1893, 1911-1962 (10) Tod / Trauerfeier 1938-1943 (13) Persönliche Verhältnisse 1873-1938 (10) Veröffentlichungen über Emil Kirdorf 1898-1964 (9) Fotos Eisensteingruben / Eisensteinfelder der GBAG: Eisensteinzechen 1850-1992 (125) Stollenwassermutungen 1850-1957 (2) Tongruben 1966-1977 (1) Karten / Pläne / Risse Nachtrag VEBA Öl AG; 82 m
      Die Gründung der Gelsenkirchener Bergwerks-AG (GBAG) geht auf die Bestrebungen Friedrich Grillos zurück, sämtliche in der Essener Mulde gelegenen Zechen mit ausländischer Beteiligung zu einem Unternehmen unter deutscher Leitung zusammenzufassen. Neben der Befriedigung des seit dem Deutsch-Französischen Krieg 1870/1871 gesteigerten Nationalbewusstseins versprach er sich durch die gesteigerte Betriebsgröße eine Stabilisierung der Produktions- und Absatzverhältnisse in einem zersplitterten, von Kleinbetrieben dominierten Markt.
      Von den fünf in Frage kommenden Anlagen konnten jedoch nur zwei übernommen werden. Während Charles Détillieux, der Haupteigentümer der Zechen Rheinelbe und Alma in Gelsenkirchen, das Angebot annahm, gelang der Erwerb der Zechen Dahlbusch, unter Leitung von Joseph Chaudron, sowie Shamrock und Hibernia, unter Führung von William Thomas Mulvany, nicht, da diese ihrerseits ihre Gewerkschaften in Aktiengesellschaften umwandelten und daher nicht am Verkauf interessiert waren.
      So entstand am 3. Januar 1873 unter maßgeblicher Beteiligung von Adolph von Hansemann, dem Besitzer der Berliner Disconto-Gesellschaft, und Grillo die GBAG mit einem Kapital von 4,5 Mio. Talern. Die ersten Direktoren der Gesellschaft waren August Demmler und der erst 25-jährige ehemalige kaufmännische Direktor der Zeche Holland, Emil Kirdorf, der nach Demmlers Ausscheiden 1875 die alleinige Leitung übernahm und die Entwicklung der GBAG zum größten Montankonzern Europas maßgeblich beeinflusste.
      1878 begann die Gesellschaft, die aufgrund der guten Lagerungsverhältnisse und der gefragten Gaskohle ihrer beiden Zechen Rheinelbe und Alma während der Gründerkrise keine Einbußen erlitten hatte sondern regelmäßig Überschüsse erwirtschaftete, mit der Vergrößerung ihres Besitzes. 1883 erwarb sie das Grubenfeld Ver. Stein und Hardenberg mit den Zechen Minister Stein und Fürst Hardenberg und erhöhte ihr Grundkapital von 13,5 auf 20,25 Mio. Mark. Die Förderung stieg auf über 1 Mio. t bei einer Gesamtbelegschaft von 2 700 Personen. Auch in den Folgejahren setzte die GBAG ihre gezielte Einkaufspolitik fort und verfügte bereits 20 Jahre später über den größten Grubenfelderbesitz im Ruhrgebiet.
      1887 folgten die Zeche Erin in Castrop und 1888/1892 der Westfälische Grubenverein und die Zechen Hansa, Zollern und Germania in Dortmund, sowie 1888 bis 1897 die Kuxe der Gewerkschaft Monopol. Hinzu kamen 1898 die Zechen Westhausen in Dortmund, 1899 Ver. Bonifacius in Essen (-Kray) sowie 1904 Ver. Hamburg und Franziska und die Kuxenmehrheit des unverritzten Feldes Gewerkschaft Prinz Schönaich, westlich von Hamm. Das Aktienkapital betrug zur Jahrhundertwende 69 Mio. Mark, eine Belegschaft von annähernd 25 000 Mann förderte über 6,5 Mio. t Kohle aus 16 Schachtanlagen. Alle Fettkohlezechen besaßen eigene Kokereien und Nebenproduktengewinnungsanlagen, dazu kamen mehrere Ziegeleien und eine Brikettfabrik.
      Seit Mitte der 1880er Jahre hatte die GBAG die gemeinsame Bestrebung des Ruhrbergbaus zur Anpassung der Förderung an den Absatz durch die Bildung von Preis- und Förderkonventionen sowie Verkaufsvereine unterstützt. Nachdem sie bereits 1890 dem Westfälischen Kokssyndikats beigetreten war, entstand unter maßgeblicher Mitwirkung von Kirdorf 1893 das Rheinisch-Westfälische Kohlen-Syndikat in Essen, dessen Mitgliedszechen bereits im Gründungsjahr mehr als 90 % der Ruhrbergbauförderung unter sich aufteilten.
      Bedingt durch die Hüttenzechenfrage und die Krisenerfahrungen in den 1870er und 1880er Jahren mit den horizontalen Bergwerksunternehmen zeichnete sich nach 1904 der Übergang der GBAG zum gemischtwirtschaftlichen Unternehmen ab. Um den Kohleabsatz durch den Selbstverbrauch einiger Hüttenwerke zu erhöhen und für den Fall der Nichtverlängerung des Syndikatsvertrags gerüstet zu sein, fusionierte sie 1907, nach 3-jährigem Bestehen einer Interessengemeinschaft, mit dem Aachener Hütten-Aktien-Verein und dem Schalker Gruben- und Hüttenverein.
      Ersterer brachte neben seinen Werken in Luxemburg, Lothringen und Eschweiler umfangreiche Erzfelder in Rothe Erde bei Aachen in das Unternehmen ein, zweiter die Zechen Pluto-Thies und Pluto-Wilhelm. Mit der Beteiligung von 6 % an der 1905 - als Reaktion auf die sogenannte 'Lex Gamp', die die Bergbaufreiheit aufhob - gegründeten Rheinisch-Westfälischen Bergwerks-GmbH in Köln erhöhte sich der Besitz der GBAG erneut um 15 Maximalfelder auf 286 Mio. m2.
      Ein weiterer Schritt zur Diversifikation der Unternehmensstruktur war 1905 die Übernahme der Mehrheit des Reederei- und Kohlenhandelsunternehmens Raab Karcher & Co. GmbH in Straßburg mit Zweigstellen in Mannheim und Duisburg. Außerdem beteiligte sich die GBAG durch Aktienkauf an der Rheinisch-Westfälischen Elektrizitätswerk AG in Essen und drei Jahre später an der Westfälischen Verbands-Elektrizitätswerk AG in (Dortmund-) Kruckel.
      Nach Ende des Krieges kam es zu einschneidenden Veränderungen in der Unternehmensstruktur. Die GBAG verlor ihren gesamten im Ausland gelegenen Besitz, wie die Adolph-Emil-Hütte in Esch (Luxemburg), das Kalkwerk Dolhain (Belgien) und die Hochofenanlagen in Deutsch-Oth (Lothringen) sowie alle Erzgruben und verkaufte 1919 mit dem Aachener Hütten-Aktien-Verein und dem Drahtwerk Eschweiler auch alle linksrheinischen Anlagen, sodass sich die Stahlerzeugung auf den Betrieb in Hüsten beschränkte und ein starkes Übergewicht auf der Kohleseite entstand.
      Zur Ergänzung und Kompensation der Verluste kam es daher im August 1920 zur Gründung der Rhein-Elbe-Union, einer Interessengemeinschaft mit der Deutsch-Luxemburgischen Bergwerks- und Hütten-AG (Deutsch-Lux), die ihrerseits die Kohleversorgung ihrer Werke sicherstellen wollte. Die Leitung hatten Albert Vögler, der Aufsichtsratsvorsitzende der Deutsch-Lux, und Emil Kirdorf.
      Bereits im Dezember erfuhr die Gemeinschaft durch die Angliederung der Siemens & Halske AG in Berlin und der Elektrizitäts-AG vormals Schuckert & Co. in Nürnberg, die wiederum die Siemens & Schuckert GmbH in Berlin umfasste, eine Erweiterung. Die so entstandene Dachgesellschaft Siemens-Rheinelbe-Schuckert-Union erwarb 1921 die Aktienmehrheit des Bochumer Vereins für Bergbau und Gußstahlfabrikation (Bochumer Verein), auf den der Interessengemeinschaftsvertrag ausgedehnt wurde. Nach dem Rückzug des Siemens-Konzerns führte die Gemeinschaft den Namen Rhein-Elbe-Union.